臺灣高雄地方法院民事裁定　　　　　100年度消債聲字第154號
聲　請　人
即　債務人　吳炎騰
上列當事人因消費者債務清理事件聲請免責，本院裁定如下：
    主  文
聲請人即債務人吳炎騰不予免責。
    理  由
一、按「法院為終止或終結清算程序之裁定確定後，除別有規定
    外，應以裁定免除債務人之債務。」、「法院裁定開始清算
    程序後，債務人有薪資、執行業務所得或其他固定收入，而
    普通債權人之分配總額低於相對人聲請清算前2 年間，可處
    分所得扣除自己及依法應受其扶養者所必要生活費用之數額
    者，法院應為不免責之裁定。但債務人證明經普通債權人全
    體同意者，不在此限。」、「債務人有下列各款情形之一者
    ，法院應為不免責之裁定。但債務人證明經普通債權人全體
    同意者，不在此限：一、於7 年內曾依破產法或本條例規定
    受免責。二、隱匿、毀損應屬清算財團之財產，或為其他不
    利於債權人之處分。三、捏造債務或承認不真實之債務。四
    、因浪費、賭博或其他投機行為，致財產顯然減少或負擔過
    重之債務，而生開始清算之原因。五、於清算聲請前1 年內
    ，已有清算之原因，而隱瞞其事實，使他人與之為交易致生
    損害。六、明知已有清算原因之事實，非基於本人之義務，
    而以特別利於債權人中之1 人或數人為目的，提供擔保或消
    滅債務。七、隱匿、毀棄、偽造或變造帳簿或其他會計文件
    之全部或一部，致其財產之狀況不真確。八、故意於財產及
    收入狀況說明書為不實之記載，或有其他故意違反本條例所
    定義務之行為。」，消費者債務清理條例（下稱消債條例）
    第132 條、第133 條、第134 條分別定有明文。
二、聲請人吳炎騰聲請消費者債務清理事件，經本院於民國98年
    9 月24日以98年度消債清字第182 號裁定自同日下午5 時起
    開始進行清算程序，嗣聲請人所有房地經變價，並扣除優先
    債權分配後，尚有新臺幣（下同）254,513 元（230,513 元
    ＋24,000元）供全體無擔保債權人受償債權本金，並由本院
    分配完畢，本院遂於100 年6 月7 日以98年度司執消債清字
    第154 號裁定終結清算程序等情，業經本院核閱上開卷宗無
    誤。又經本院函請各債權人就聲請人應否免責表示意見，債
    權人華南商業銀行股份有限公司（下稱華南銀行）、臺北富
    邦商業銀行股份有限公司（下稱臺北富邦銀行）、澳商澳盛
    銀行集團（股）公司臺北分公司（下稱澳盛銀行）、聯邦商
    業銀行股份有限公司（下稱聯邦銀行）、豐（台灣）商業
    銀行股份有限公司（繼受香港商香港上海匯豐銀行股份有限
    公司債權）、玉山商業銀行股份有限公司（下稱玉山銀行）
    、元大商業銀行股份有限公司（繼受復華銀行債權，下稱元
    大銀行）、新加坡星展銀行股份有限公司、中國信託商業銀
    行股份有限公司（下稱中國信託銀行）、勞工保險局均認聲
    請人有消債條例第134 條第4 款不應免責事由，認應為不免
    責之裁定。
三、經查：
  (一)本件聲請人所積欠之債務，全係信用卡、信用貸款債務，本
    院依上開各該銀行提出之信用卡客戶消費明細表及信用卡預
    借現金、信用貸款等資料觀之（見本院100 年度消債聲字第
    15 4號卷第37至39、43、47、53至54、58至60、64至90頁，
    98年度司執消債清字第154 號卷第571 頁），聲請人之消費
    概況如下：
  1.華南銀行：於93年5 月13日以現金卡預借現金50,000元。
  2.臺北富邦銀行：於93年10月1 日，10月6 日、10月8 日各預
    借現金3 萬元，10月20日預借現金2 萬元，不及1 個月借款
    合計達11萬元，94年5 月6 日至5 月8 日合計預借現金4 萬
    元，94年6 月15日、7 月15日、8 月24日以信用卡預借現金
    計19,000 元。
  3.聯邦銀行：於94年6月30日以電話預借現金12萬元。
  4.玉山銀行：於93年11月24日以信用卡預借現金20,000元，於
    94年10月21日、95年11月3 日、11月6 日在大松餐廳各消費
    14,000元、8,000 元、6,000 元，共28,000元，96年9 月17
    日在漢來大飯店刷卡消費4,000 元，96年9 月21日在漢來大
    飯店刷卡消費20,000元，又以現金卡於93年6 月23日、6 月
    24 日 、7 月1 日、11月11日、12月28日現金卡預借現金共
    54,000元，94年3 月1 日、5 月12日、6 月27日、8 月12日
    、10月4 日預借現金共9,000 元，合計63,000元。
  5.元大銀行（繼受復華銀行債權）：於92年12月8 日以整合負
    債為由，申請貸款60萬元代償中國信託銀行等銀行之欠款。
  6.中國信託銀行：以信用卡93年3 月28日在特力屋鳳山店消費
    3,469 元，93年9 月8 日在燦坤3C新光華店消費2,446 元，
    93年10月7 日申貸靈活金92,000元，93年10月20日在信全商
    行消費計2 筆共3,600 元，93年10月29日在金品運動廣場消
    費8,520 元，94年1 月11日代償銀行款計3 筆共46萬元，94
    年3 月1 日、5 月13日、8 月19日預借現金計6 筆共106,00
    0 元；又以現金卡於92年5 月5 日、20日、9 月29日、93年
    2 月2 日、9 日、6 月2 日、17日、29日、11月30日、94年
    3 月7 日、4 月22日、5 月5 日、6 月10日、8 月8 日預借
    現金計14筆共248,217 元。
  7.澳盛銀行：於94年1 月12日申請信用貸款20萬元，94年3 月
    至8 月信用卡預借現金43,000元。
  8.勞工保險局：97年1 月18日申請紓困貸款10萬元。
  (二)依上開說明可知，聲請人於92年12月8 日以整合負債為由，
    向銀行申請貸款60萬元代償中國信託銀行等銀行之欠款，及
    於94年1 月11日向中國信託銀行申請代償銀行欠款計3 筆共
    46萬元，聲請人至遲於92年已知悉資力不佳，需仰賴其他金
    融機構代償繳款，又自稱有房屋貸款負擔甚重，則聲請人自
    應更撙節支出，力求勤儉度日，詎聲請人竟持續以向各債權
    人預借現金、信用貸款等方式累積債務，於同一時期使用多
    家銀行現金卡預借現金，預借現金之時間不僅相近且甚為頻
    繁，每筆預借金額多超逾上萬元至數萬元，金額非微，93年
    10月至94年8 月間，預借現金總額即已高達873,217 元，平
    均每月約借款79,383元，若再加計申辦貸款部分共1,352,00
    0 元，則自92年12月至94年8 月共借款2,225,217 元（873,
    217 元＋1,352,000 元），平均每月約借款105,962 元，其
    於每月有固定薪資收入之情形下，前開大量預借現金、信用
    貸款之情形，顯已逾一般人正常生活所需，應非僅係為供生
    活之必要費用所為；且其於上開借款期間，仍持各銀行信用
    卡陸續在特力屋、燦坤3C、信全商行、金品運動廣場消費，
    每筆消費高達數仟元，復曾於大松餐廳、漢來大飯店刷卡消
    費多筆，每筆費用少則4 、5,000 元，多則至14,000元，核
    屬非必要消費支出，顯見聲請人實有消費及奢侈之嫌。且聲
    請人明知銀行所發行之信用卡及現金卡，均收取一定程度之
    利息，實不宜輕率舉債，竟猶未衡量自身償債能力而持續使
    用信用卡、現金卡借款及申辦貸款，足徵聲請人係自陷於清
    償能力不足，且於知悉返還債務有所困難，收入已有不足清
    償債務而無法正常繳款，猶未撙節開銷，據實控制支出，避
    免不必要之花費以降低負債，致使債務增加至難以負擔而終
    致不能清償，究其所為，於清算之原因應具可歸責性，終至
    難以負擔之程度，顯有消債條例第134 條第4 款浪費及投機
    情事，而不宜依消費者債務清理條例第135 條之規定予以免
    責。
  (三)聲請人另主張本件一般債權人可受償之金額為827,666 元，
    其自97年12月經法院扣押薪資，應予免責等語，惟本件普通
    債權人分配總額為254,513 元，已如前述，聲請人容有誤會
    ，又按法院裁定開始更生程序後，債務人免責前，法院裁定
    開始清算程序，其已進行之更生程序，適於清算程序者，作
    為清算程序之一部；其更生聲請視為清算聲請，消債條例第
    78條第1 項定有明文。本件聲請人於97年11月聲請更生，依
    上開規定應視為清算聲請。是其於95年至99年度之所得申報
    分別為535,367 元、499,474 元、484,074 元、531,794 元
    、484,674 元，且於上開期間內迄今均任職於交通部公路總
    局高雄區監理所，有稅務電子閘門財產所得調件明細表5 份
    、勞保投保紀錄1 份在卷可稽（見本院100 年度消債聲字第
    154 號卷第9 至19頁），是聲請人於開始清算程序後，有薪
    資收入乙節，應可認定。而聲請人於聲請清算前2 年即自95
    年10月至97年10月可處分所得合計約為1,036,711 元（95年
    10月至95年12月：535,369 ×3/12＝133,842 ；96年499,47
    4 元、97年1 月至10月：484,074 ×10/12 ＝403,395 。合
    計1,036,711 元）。另依聲請人陳報之支出必要費用文件（
    見98年度消債更字第408 號卷第54至55頁），其每月生活費
    含交通費約6,000 元、保險費每月1,281 元，房屋及地價稅
    每年約331 元、所得稅每月約531 元，其每月必要生活費用
    應為6,862 元（6,000 ＋331 ＋531 ＝6,862 ，保險費非必
    要費用不予計入），未成年子女扶養部分應與其前妻各負擔
    二分之一扶養義務，則其未成年子女吳嘉羚每月學雜費約99
    6 元，生活費每月約5,000 元，保險費每月約1,428 元，每
    月扶養費用約為2,998 元【（996 ＋5,000 ）÷2 ＝2,998
    ，保險費非必要費用不予計入】，未成年子女吳孟翰之學雜
    費每月約1,51 9元，生活費每月約5,000 元，保險438 元，
    則此部分每月撫養費用約為3,260 元【（1,519 ＋5,000 ）
    ÷2 ＝3,260 ，保險費非必要費用不予計入】，則聲請人所
    負每月必要生活費用及扶養費用約為314,880 元【（6,862
    ＋2,998 ＋3, 260）×24＝314,880 】，依上開說明，聲請
    人聲請清算前2 年可處分所得1,036,711 元扣除必要生活費
    用及扶養費用314,880 元，餘額為721,831 元（聲請人陳稱
    自97年12月起每月經法院扣押薪資10,122元，係發生於聲請
    更生程序之後，不予列計），已高於前開普通債權人分配總
    額254,513 元，至聲請人另陳稱須繳納公教人員住宅貸款每
    月約10,100元、土地銀行房貸每月約4,000 元、台新銀行房
    貸每月約7,400 元，惟就此部分並未提出95年至97年間繳款
    金額及繳納依據為憑，已難採計，況且，聲請人之消費及貸
    款情形既符合消債條例第134 條第4 款之事由，業如前述，
    復未獲全體債權人同意免責，揆諸前揭說明，依法即不得免
    責，聲請人此部分之主張亦不足憑採，附此敘明。
四、綜上所述，聲請人有消債條例第134 條第4 款規定不應免責
    之情形存在，且債權人均不同意債務人免責，揆諸首揭規定
    及說明，不應准許其免責之聲請，爰裁定如主文。
中    華    民    國    100   年    12    月    29    日
                      民事第六庭    法    官  周佳佩
以上正本係照原本作成。
如不服本裁定，應於裁定送達後10日內，以書狀向本院提出抗告
，並繳納抗告費新臺幣1,000元。
中    華    民    國    100   年    12    月    29    日
                                      書記官  史華齡